【裁判字號】    98,簡,51
【裁判日期】    980430
【裁判案由】    綜合所得稅
【裁判全文】
高雄高等行政法院簡易判決
                                        98年度簡字第51號
原      告  甲○○
被      告  財政部臺灣省南區國稅局
代  表  人  乙○○  局長
上列當事人間綜合所得稅事件，原告不服財政部中華民國98年3
月23日台財訴字第09800074010號訴願決定，提起行政訴訟，本
院判決如下：
    主  文
原告之訴駁回。
訴訟費用由原告負擔。
    事實及理由
一、事實概要︰
    緣原告民國95年度綜合所得稅結算申報，經被告查得其漏報
    取自財團法人長庚紀念醫院高雄分院（下稱長庚醫院高雄分
    院）執行業務所得計新臺幣（下同）2,588,048元，除併課
    核定原告當年度綜合所得總額為5,422,305元，補徵稅額282
    ,556元外，並依所得稅法第110條第1項規定，按所漏稅額28
    2,556元處以0.2倍之罰鍰計56,511元。原告對罰鍰處分不服
    ，申請復查，未獲變更，提起訴願，亦遭決定駁回，遂提起
    本件行政訴訟。
二、本件原告主張︰（一）原告於96年3月21日正式離開長庚醫
    院高雄分院，曾於該年1月至5月間5、6次詢問該院外科部文
    書助理李宜玲小姐（下稱李君）關於「扣繳憑單尚未由李君
    依往年作法親自發給」乙事，所得到之答覆為「會計單位對
    離職人員之扣繳憑單電腦軟體修改中，俟修改完成再發」，
    一直到該年5月底報稅前仍無法得到95年之扣繳憑單，原告
    乃依手中收到之其他所有扣繳憑單稅額先行報稅，報稅總金
    額與自然人報稅方法在電腦畫面呈現的總金額相符合。原告
    決定依期完成報稅動作，等候被告數月後核定補退稅通知單
    來函再做後續處理。系爭95年度扣繳憑單為接到被告核定補
    稅及違章罰鍰後，再度向長庚醫院高雄分院李君索取，才由
    李君親交給原告。請予免繳違章罰鍰之理由：1.所得稅法中
    未明載「未收到扣繳憑單之處理方式」。2.「未收到扣繳憑
    單」為綜合所得稅復查申請書內罰鍰之最常見理由，乃為爭
    議之常見項目。3.所得稅法第110條所敘述之「所得額有漏
    報或短報情事者」應指自由業無憑據之所得單而非所得類別
    9A，駐診拆帳西醫所得之有憑單所得。4.被告所屬鳳山分局
    承辦人沈淑敏（下稱沈君）謂：未收到扣繳憑單可親自前往
    鳳山分局索取，依法無據。另原告自74年任職台北長庚4個
    月，高雄長庚20年11月，每年都由外科部秘書，將扣繳憑單
    放入醫院內信箱，之後改由親交，唯獨最後一年因病離職未
    能親自收到扣繳憑單。5.自然人報稅乃為簡化報稅之設計，
    但在電腦螢幕呈現之所有憑據及金額並未呈現說明9A類別之
    處理方式。原告因不熟悉電腦操作，乃由配偶李皎正處理，
    配偶在輔英科技大學教書，熟悉電腦，但也無法得知9A類別
    在自然人報稅過程之另外處理方式，此乃自然人報稅在9A類
    別設計之缺失。9A類別包括自行開業醫院扣除不同百分比之
    診所成本，理應與制式之財團法人給予之9A扣繳憑單區隔，
    此乃稅務專業人員電腦設計不盡完善之處，導致配偶無法順
    利完成自然人報稅之程序，並非復查決定書所述「應注意並
    能注意而不注意」之法律行為。（二）長庚醫院高雄分院於
    94年度扣繳憑單開始填寫所得人地址及原所得所屬年月（由
    92年12月至93年11月改為94年1月至94年12月），為應被告
    行監督之責所做之動作。給付總額切割為2張，原告地址被
    誤寫為彰化市○○路278號，原告曾發現地址不符告知李君
    ，李君謂憑單乃由她親自交給醫師不必修改。95年度扣繳憑
    單承襲94年度之錯誤地址，造成原告無法在96年5月底前收
    到由郵政單位寄出之憑單，此為長庚醫院高雄分院之錯失。
    請予免繳違章罰鍰之理由：1.依所得稅法第89條規定「應於
    每年1月底前，將受領人姓名、住址‧‧‧應於2月10日前將
    免扣繳憑單填發納稅義務人」，長庚醫院高雄分院未依法詳
    實填寫地址，應依同法第111條，接受罰鍰，而非原告先被
    裁定罰鍰。2.被告未盡監督之責，任由長庚醫院高雄分院多
    年來未依法填寫地址，另未依所得稅法第89條規定陳述所得
    所屬年月為「全年」給付金額、報稅，乃被告之過失非原告
    所願見。至於「全年」在法律之定義應為1月至12月之期限
    而非12月至次年11月。被告對納稅義務人每月預扣百分之十
    之稅款，但對扣繳義務人卻容許延後1個月繳交稅款，乃為
    稅法不公平之處。（三）復查決定書所敘述之財政部號令釋
    、日期為96年3月7日及22日，已超過扣繳義務人依所得稅法
    第89條規定「應於2月20日前將憑單填發納稅義務人」。惟
    原告對行政法及號令之了解應不溯既往，此為請予免繳違章
    罰鍰第三個理由。（四）高雄縣鳥松鄉有「大華村」但無「
    大幸村」，有「大華村大昌路307巷10號」但無「301巷10號
    」。在郵件無法送達收件人手中，郵務人員應有海角七號電
    影情節之郵差阿嘉之精神設法送達收件人。若寄件人認為信
    件為重要信件，也應在信封上註明「若無法送達請退回寄件
    人」。上述二單位不盡責任之心態下，造成此一法律案件，
    浪費許多人時間處理違章罰鍰，實為不幸等語。並聲明求為
    判決：訴願決定及原罰鍰處分均撤銷。
三、被告則以︰（一）查各類所得扣繳暨免扣繳憑單固有證明納
    稅義務人所得來源及數額之功能，惟其並非作為結算申報之
    法定依據。是納稅義務人有所得即負有申報之義務，並不因
    有無收受扣繳憑單而異，所得稅法第71條第1項定有明文，
    合先陳明。本件原告執行醫師業務數十載，對95年度獲有取
    自長庚醫院高雄分院系爭執行業務所得乙事，尚難諉為不知
    ，縱辯稱未接獲扣繳憑單致不知確定數額，然由其當年度結
    算申報書亦查無揭露系爭執行業務所得之事實，是原告就漏
    報系爭執行業務所得之行為，難謂已盡其注意義務。又縱如
    原告所稱長庚醫院高雄分院未依法填發扣繳憑單予原告乙事
    為真，惟扣繳義務人與納稅義務人之義務係屬二事，依上所
    述，亦不因此免除原告申報之義務，原告所訴顯有誤會，洵
    不足採。（二）次查原告95年度雖使用自然人憑證於網際網
    路查調所得，惟仍使用紙本申報書申報綜合所得稅，有綜合
    所得稅結算申報書可稽，是本件尚無稅務違章案件減免處罰
    標準第3條第2項第1款免罰規定之適用。又依修正稽徵機關
    於結算申報期間辦理綜合所得稅納稅義務人查詢課稅年度所
    得資料作業要點規定，納稅義務人於所得稅申報期間查調之
    所得資料，並不包括執行業務所得類別（格式代號9A），且
    該查調所得資料僅供原告參考，如有其他來源之所得，原告
    仍應依法申報。（三）至稱財政部二則令釋之公布，超過法
    律規定發給納稅義務人扣繳憑單之日期，基於法規不溯及既
    往，本件應不受拘束乙節，查「行政主管機關就行政法規所
    為之釋示，係闡明法規之原意，固應自法規生效之日起有其
    適用。」司法院釋字第287號著有解釋。財政部二則令釋乃
    係針對所得稅法中執行業務所得及結算申報程序所作之行政
    釋示，無法規溯及既往禁止之問題，併予陳明等語，資為抗
    辯。並聲明求為判決駁回原告之訴。
四、本件如事實概要欄所載之事實，業經兩造分別陳述在卷，並
    有原告95年度綜合所得稅結算申報書、執行業務所得資料（
    扣免繳）查詢清單、各類所得扣繳暨免扣繳憑單、網路查調
    所得資料紀錄、長庚醫院高雄分院97年11月5日（97）長庚
    院高字第7A2922號函、被告95年度綜合所得稅申報核定通知
    書、97年度財綜所字第83097102741號裁處書等附於原處分
    卷可稽，洵堪認定。原告雖以前揭情詞資為爭執，惟查：
（一）按「納稅義務人應於每年5月1日起至5月31日止，填具結
      算申報書，向該管稽徵機關，申報其上一年度內構成綜合
      所得總額‧‧‧之項目及數額，以及有關減免、扣除之事
      實，並應依其全年應納稅額減除‧‧‧尚未抵繳之扣繳稅
      額及可扣抵稅額，計算其應納之結算稅額，於申報前自行
      繳納。．．。」「納稅義務人已依本法規定辦理結算申報
      ，但對依本法規定應申報課稅之所得額有漏報或短報情事
      者，處以所漏稅額2倍以下之罰鍰。」分別為所得稅法第
      71條第1項前段及第110條第1項所明定。次按「綜合所得
      稅納稅義務人依所得稅法第110條規定應處罰鍰案件，有
      下列情事之一者，免予處罰：一、納稅義務人透過網際網
      路辦理結算申報，其經調查核定短漏報之課稅所得，符合
      下列情形：（一）屬扣繳義務人、營利事業或信託行為之
      受託人依法應彙報稽徵機關之各類所得扣繳暨免扣繳憑單
      （不包括執行業務所得格式代號9A之各類所得扣繳暨免扣
      繳憑單）、股利憑單、緩課股票轉讓所得申報憑單、信託
      財產各類所得憑單及信託財產緩課股票轉讓所得申報憑單
      之所得資料。（二）屬納稅義務人依規定向財政部財稅資
      料中心或稽徵機關查詢，而該機關未能提供之所得資料。
      」為稅務違章案件減免處罰標準第3條第2項第1款所規定
      。又「西醫師：‧‧‧（四）西醫師在醫療機構駐診，駐
      診收入係與駐診醫療機構拆帳者，按實際拆帳收入減除20
      ％必要費用。」「四、納稅義務人查詢所得資料之範圍，
      以扣繳義務人或營利事業依規定於同年1月底前彙報稽徵
      機關之各類所得扣繳暨免扣繳憑單、股利憑單、緩課股票
      轉讓所得申報憑單、信託財產各類所得憑單及信託財產緩
      課股票轉讓所得申報憑單為限。但屬執行業務所得（格式
      代號9A）之各類所得扣繳暨免扣繳憑單及依所得基本稅額
      條例規定應計入基本所得額項目之所得資料不包括在內。
      ‧‧‧九、納稅義務人查詢之所得資料，僅為申報綜合所
      得稅時之參考，納稅義務人如有其他來源之所得資料，仍
      應依法辦理申報；未依規定辦理申報而有短報或漏報情事
      者，除依規定免罰者外，仍應依所得稅法及其相關規定處
      罰。」為財政部96年3月7日台財稅字第09604517870號令
      及96年3月22日台財稅字第09600071110號令修正稽徵機關
      於結算申報期間辦理綜合所得稅納稅義務人查詢課稅年度
      所得資料作業要點第4點及第9點所規定。
（二）按我國個人綜合所得稅係採主動誠實申報制度，此參所得
      稅法第71條第1項前段規定即明，此為納稅義務人之申報
      義務。是納稅義務人於辦理綜合所得稅申報時，應將其上
      一年度內構成綜合所得總額之項目及數額全數申報，於依
      法申報並計算有關減免、扣除之數額後，計算得其全年應
      納稅額後，復就其經扣繳稅額及可扣抵稅額，計算其應納
      之結算稅額，易言之，納稅義務人有將所得全數申報並正
      確計算其全年應納稅額及應納之結算稅額之義務。稽徵機
      關於結算申報期間辦理綜合所得稅納稅義務人查詢課稅年
      度所得資料作業要點，已提醒納稅義務人，查詢之所得資
      料，僅為申報綜合所得稅時之參考，如尚有其他來源所得
      ，仍應依法申報；未依規定辦理申報而有短報或漏報者，
      仍應依所得稅法及其相關規定處罰。本件原告於95年度既
      有系爭取自長庚醫院高雄分院執行業務所得2,588,048元
      ，即應併入95年度綜合所得稅辦理申報，尚非待稽徵機關
      通知或收到扣繳憑單始負誠實申報之責任；且納稅義務人
      有所得即負有申報之義務，並不因有無收受扣繳憑單而異
      ，所得稅法第71條第1項定有明文，各類所得扣繳暨免扣
      繳憑單固有證明納稅義務人所得來源及數額之功能，惟並
      非申報所得之唯一憑據，原告雖訴稱：因未接獲系爭扣繳
      憑單，乃決定依期完成報稅動作，等候接到被告核定補退
      稅通知單再作後續處理云云。然查，原告於報稅時縱未接
      獲長庚醫院高雄分院95年度扣繳憑單，亦應誠實申報其執
      行業務所得，且由其當年度綜合所得稅結算申報書亦查無
      揭露系爭執行業務所得之事實，是原告就漏報系爭執行業
      務所得之行為，縱非故意，惟按其情節，亦有應注意，並
      能注意，而不注意之過失。又縱如原告所稱長庚醫院高雄
      分院未依法填發扣繳憑單予原告乙事為真，惟扣繳義務人
      與納稅義務人之義務係屬二事，依上所述，亦不因此免除
      原告申報之義務，是原告此之所訴，委無可採。
（三）又查，原告95年度雖使用自然人憑證於網際網路查調所得
      ，惟仍使用紙本申報書申報綜合所得稅，有原告95年度綜
      合所得稅結算申報書可稽，是本件尚無前揭稅務違章案件
      減免處罰標準第3條第2項第1款免罰規定之適用。又依前
      揭修正稽徵機關於結算申報期間辦理綜合所得稅納稅義務
      人查詢課稅年度所得資料作業要點規定，納稅義務人於所
      得稅申報期間查調之所得資料，並不包括執行業務所得類
      別（格式代號9A），且該查調所得資料僅供原告參考，如
      有其他來源之所得，原告仍應依法申報。是原告主張：因
      自然人報稅在9A類別設計之缺失，導致其配偶無法順利完
      成自然人報稅之程序云云，顯有誤會，亦不足採。
（四）至原告所稱財政部96年3月7日台財稅字第09604517870號
      及96年3月22日台財稅字第09600071110號二則令釋之公布
      ，超過所得稅法第89條規定之發給納稅義務人扣繳憑單之
      日期2月20日，基於法規不溯及既往，本件應不受拘束云
      云。然按行政命令為行政行為之一種，其類型有緊急命令
      、法規命令、行政規則及特別規則（參照吳庚著「行政法
      之理論與實用」增訂九版，第45頁至第48頁）。前揭財政
      部二則令釋乃係針對所得稅法中執行業務所得及結算申報
      程序所作之行政釋示，核該號令釋係財政部基於中央主管
      機關就所得稅之申報細節，以主管機關之地位，所為闡明
      法規原意之行政規則，即屬行政命令中之行政規則，核與
      母法規定之意旨相符，本院自得予以援用。復參照司法院
      釋字第287號解釋意旨：「行政主管機關就行政法規所為
      之釋示，係闡明法規之原意，固應自法規生效之日起有其
      適用。」是以財政部上開二則令釋應自所得稅法生效之日
      即有適用，故原告申報95年度綜合所得稅，該令釋雖公布
      於96年，仍得加以援用。是原告主張被告援用財政部系爭
      二則令釋，違反法律不溯既往原則云云，即非可採。
五、綜上所述，原告之主張並不可採。從而，被告以原告漏報取
    自長庚醫院高雄分院執行業務所得計2,588,048元，乃依所
    得稅法第110條第1項規定，按所漏稅額282,556元處以0.2倍
    之罰鍰計56,511元，並無違誤，訴願決定予以維持，亦無不
    合。原告起訴意旨求為撤銷，為無理由，應予駁回。並不經
    言詞辯論為之。又本件事證已明，兩造其餘攻擊防禦方法，
    核與判決結果不生影響，爰不再逐一論述，併予敘明。
六、據上論結，本件原告之訴為無理由，依行政訴訟法第233條
    第1項、第236條、第98條第1項前段，判決如主文。
中    華    民    國    98    年    4     月    30    日
                  高雄高等行政法院第一庭
                                  法  官 呂佳徵
以上正本係照原本作成。
如不服本判決，應於送達後20日內，向本院提出上訴狀並表明上
訴理由，如於本判決宣示後送達前提起上訴者，應於判決送達後
20日內補提上訴理由書（須按他造當事人人數附繕本）。
中    華    民    國    98    年    4     月    30    日
                                  書記官 李金釵
附註:
行政訴訟法第235條（第1項、第2項）:
對於適用簡易程序之裁判提起上訴或抗告，須經最高行政法院之
許可。
前項許可，以訴訟事件所涉及之法律見解具有原則性者為限。


司法院資訊處製作；財團法人民間司法改革基金會備份。
